臺北高等行政法院判決　　　　　　　　　　　　　　九十二年度訴字第五一四二號
　　　　　　　　　　　　　　　.
　　原　　　告　甲○○
　　被　　　告　臺北市政府
　　代　表　人　乙○○市長）.
　　訴訟代理人　丙○○
右當事人間因水土保持法事件，原告不服行政院農業委員會九十二年十月七日農訴字
第○九二○一四五七號訴願決定，提起行政訴訟。本院判決如左：
　　主  文
原告之訴駁回。
訴訟費用由原告負擔。
　　事  實
一、事實概要：
    緣原告未先擬具水土保持計畫送主管機關核定，擅自於台北市○○區○○段一小
    段五四五、五九一、五九九之一、六二一、六三七、五五六、五六一、五六三、
    五六四、五八四等地號土地內，開挖整地、興建鋼筋混凝土圍牆、水池及水泥地
    面，違規面積約三○○○平方公尺，案經被告機關臺北市政府於九十二年六月十
    三日現場勘查屬實，爰以其違反水土保持法第十三條規定，乃依同法第二十三條
    、第三十三條第一項第二款規定，於九十二年七月二日以府建四字第０九二一四
    九二八七００號函，裁處原告新台幣三十萬元罰鍰，令立即停止一切非法開發使
    用行為，限期改正；並應於挖填地表儘速恢復農業使用、實施造林及實施全面植
    生復舊、並須於本處分書收受之日起二十日內，完成植生覆蓋率達百分之七十以
    上（說明二指定改正事項三）；原告不服，提起訴願，經訴願決定「原處分關於
    命訴願人應於挖填地表儘速恢復農業使用、實施造林及實施全面植生復舊、並須
    於本處分書收受之日起二十日內，完成植生覆蓋率達百分之七十以上部分撤銷；
    其餘部分之訴願駁回。」原告就訴願駁回部份不服，遂提起本件行政訴訟。
二、兩造聲明：
　　(一)原告聲明求為判決：1.訴願決定關於駁回部份及原處分維持部份，均撤銷。
                        2.訴訟費用由被告負擔。
　　(二)被告聲明求為判決：1.駁回原告之訴。
                        2.訴訟費用由原告負擔。
三、兩造之爭點：被告機關認原告違反水土保持法第十三條規定，乃依同法第二十三
    條、第三十三條第一項第二款規定，裁處原告新台幣三十萬元罰鍰並命立即停止
    一切非法開發使用行為，限期改正，是否適法？
　　(一)原告主張之理由：
      1.原告係自耕農，在私有座落台北市○○區○○段一小段五五六、五六一地號
        等地目為田、旱，原告約自七十五年間起，即在其上從事農業之開發利用，
        並以科學及機械方法，從事農作改良行為。原告於自己農地上所設置之水池
        等農業設施，均早已於八十三年水土保持法頒佈前即已完成，該等設施並非
        水土保持法頒佈後之新設施。易言之，系爭土地早已整治開發完成，原告於
        水土保持法頒佈後，並無任何開發行為，被告將原告於系爭土地上之農作整
        地行為，故意曲解為開發行為，藉口處罰原告，顯然違法。系爭土地依照原
        告之利用方式，才不致坍方造成危險。
      2.又法律不溯既往，乃當然之法理。原告於七十五年間早已於系爭土地上整坡
        造崁、修築農業設施等行為，該等農業設施，在水土保持法頒佈前早已完工
        ，今原告在該地上經營、使用等之行為，詎被告竟以原告擅自在系爭土地開
        挖整地、興建鋼筋混凝土圍牆、水池及水泥地面等工作，未依水土保持法第
        十三條規定，並援引同法第二十三條及三十三條第一項第二款規定做成行政
        處分，一再處罰原告，已違法律不溯既往之大原則，其適用法規不當，自屬
        違背法令。
      3.按行政行為須具合法性與目的性，行政機關行使裁量權原則應遵守法律優越
        原則，並應避免違背平等原則、比例原則等一般法的規範。最高行政法院九
        十二年判字第二六一號判決闡述甚明。又行政機關於行使裁量權時，自應斟
        酌全案有關事實，依法敘明理由，作成個案所應科處罰鍰倍數之裁量決定。
        此亦有最高行政法院九十年判字第一七八三號判決可參。又行政機關行使裁
        量權，除不得逾越法定之裁量範圍，並應符合法規授權之目的，且須依照比
        例原則，就當事人有利及不利之情形一併注意，否則即構成裁量瑕疵之違法
        ，此觀行政程序法第七條、第九條、第十條規定自明。又法律所以賦予行政
        機關裁量權限，因法律的功能在抽象、概括地規範社會生活事實，立法技術
        與效能皆不容許法律對特定類型的生活事實從事過度詳盡的規制，加以生活
        事實之演變常非立法當時所能預見，故必須保留相當彈性以俾適用。職此，
        授與行政機關裁量權之意義即在於，行政機關於適用法律對具體個案作成決
        定時，得按照個案情節，在法律劃定之範圍內擁有相當的自由決定權限。裁
        量權並非全無限制之自由或任意為之，行政機關行使裁量，必須受法律授權
        目的之拘束，而且必須與個案情節有正當合理之連結，否則即屬裁量瑕疵，
        行政行為亦因此違法。裁量瑕疵主要有三種類型：「不為裁量」、「裁量逾
        越」、「裁量濫用」。行政訴訟法第四條第二項：「逾越權限或濫用權力之
        行政處分，以違法論」，第二百○一條：「行政機關依裁量權所為之行政處
        分，以其作為或不作為逾越權限或濫用權力者為限，行政法院得予撤銷」，
        雖然僅就「裁量逾越」與「裁量濫用」做規定，惟基於舉重以明輕之法理，
        解釋上尚應包括「不為裁量」之瑕疵類型。亦有鈞院九十一年度交訴字第二
        號判決可參。經查本件原告即使在農耕過程中有所違規，惟觀原處分函內容
        ，僅係記載原告違法情事及違犯法條，除此之外更無隻字片語論及原告行為
        違反義務之程度，以及原告行為程度與罰鍰處分間之比例關係，或原處分機
        關向來對類似案件處以罰鍰之標準為何，即逕課以最高額度之罰鍰，乃消極
        不行使裁量權，已屬於前述之「不為裁量」之裁量瑕疵，亦非有當。
　　(二)被告主張之理由：
      1.按水土保持法第四條規定：「公、私有土地之經營或使用，依本法應實施水
        土保持處理與維護者，該土地之經營人、使用人、所有人，為本法所稱之水
        土保持義務人。」第八條規定：「下列地區之治理或經營、使用行為，應經
        調查規劃，依水土保持技術規範實施水土保持之處理與維護．．．五、於山
        坡地或森林區內開發建築用地．．．或其他開挖整地。」第十二條規定：「
        第八條第一項第三款至第四款之開發、經營或使用行為，以及於山坡地及森
        林區內從事農，林，漁，牧地之開發利用所需之修築農路、開挖整地或整坡
        作業，其水土保持義務人應先擬具水土保持計畫，送請主管機關核定．．．
        」第十三條規定：「第八條第一項第五款之開發、經營或使用行為，其水土
        保持義務人應先擬具水土保持計畫，送請主管機關核定，．．．」第二十三
        條第二項規定：「未依第十二條至第十四條規定之一擬具水土保持計畫送主
        管機關核定而擅自開發者，除依第三十三條規定按次分別處罰外，主管機關
        應令其停工，得沒入其設施及所使用之機具，強制拆除及清除其工作物，．
        ．．」第三十三條規定：「有下列情形之一者，處新臺幣六萬元以上三十萬
        元以下罰鍰：．．．二、違反第十二條至第十四條規定之一，未先擬具水土
        保持計畫或未依核定計畫實施水土保持之處理與維護者，或違反第二十三條
        規定，未在規定期限內改正或實施仍不合水土保持技術規範者。．．．前項
        各款情形之一，經繼續限期改正而不改正者或實施仍不合水土保持技術規範
        者，按次分別處罰，至改正為止，並令其停工，．．．」，合先敘明。
      2. 茲對原告訴稱理由，逐一答辯如下：
        (1)查原告未經申請核准，於前揭地號土地上違規開發使用等行為，業經被告
          於八十五年十二月十八日起查報、取締，並將歷次查獲違規施築構造物等
          行為，按次分別開立處分書處分（迄九十二年七月二日共計八十八張，含
          原告不服之被告九十二年七月二日府建四字第０９２１４９２８７００號
          處分書）並限期實施改正，惟原告未依歷次處分書規定停止一切非法開發
          使用行為且持續違規施工，被告遂依法予以處分，自無違誤。
        (2)原告所述：「原告係自耕農，在私有座落臺北市○○區○○段一小段五五
          六、五六一地號等地目為田、旱，約自七十五年間起，即在其上從事農業
          之開發利用，．．．原告於自己農地上所設置之水池等農業設施，均早已
          於八十三年水土保持法頒布前即已完工，原告於水土保持法頒布後，並無
          任何開發行為，被告將原告於系爭土地上之農作整地行為，故意曲解為開
          發行為，藉口處罰原告，顯係違法；又法律不溯既往，乃當然之法理．．
          ．被告．．．一再處罰原告，已違法律不溯既往之大原則．．．」一節，
          查原告歷年來於經被告公告適用「水土保持法之公、私有山坡地範圍內開
          挖整地、堆砌駁崁、興建鋼筋混凝土構造物、舖設水泥地面等行為，即屬
          水土保持法第十二條及第十三條規定之開發使用行為，水土保持義務人須
          先擬具水土保持計畫送請主管機關核定，自無疑義」。今原告未先擬具水
          土保持計畫送請主管機關核定，又繼續於士林區○○段○○段五四五等十
          筆地號土地開挖整地、興（新）建鋼筋混凝土圍牆、水池及舖設水泥地面
          ，於九十二年六月十三日為被告查獲，被告遂依水土保持法第二十三條、
          第三十三條規定，開立九十二年七月二日府建四字第０９２１４９２８７
          ００號處分書予以處分，於法有據。
        (3)原告所述：「．．．行政機關行使裁量權，除不得逾越法定之裁量範圍，
          並應符合法規授權之目的，且須依照比例原則，．．．惟觀原處分函內容
          ，僅係記載原告違法情事及違犯法條，除此之外更無隻字片語論及原告行
          為違反義務之程度，以及原告行為程度與罰鍰處分間之比例關係．．．即
          逕課以最高額度之罰鍰．．．」一節，查原告未經申請核准，於前揭地號
          等土地上違規開發經營使用等行為，業經被告於八十五年十二月十八日起
          查報、取締，並將歷次查獲違規施築構造物等行為，按次分別開立處分書
          （計八十八張）並限期實施改正，惟原告均未依限實施改正，且無視被告
          制止與連續處分，執意持續違規施工，違規面積累計已達一萬四千平方公
          尺。被告建設局人員復於九十二年六月十三日查獲前開違規行為，爰本於
          職權續予以法定最高額三十萬元罰鍰處分裁量，自無違誤。
        (4)綜上所述，本件原告之訴為無理由，爰依行政訴訟法第一百零八條規定檢
          附原卷一宗，敬請　鑒核，並請駁回原告之訴。
　　理  由
一、按水土保持法第四條規定：「公、私有土地之經營或使用，依本法應實施水土保
    持處理與維護者，該土地之經營人、使用人、所有人，為本法所稱之水土保持義
    務人。」第八條規定：「下列地區之治理或經營、使用行為，應經調查規劃，依
    水土保持技術規範實施水土保持之處理與維護．．．五、於山坡地或森林區內開
    發建築用地．．．或其他開挖整地。」第十二條規定：「第八條第一項第三款至
    第四款之開發、經營或使用行為，以及於山坡地及森林區內從事農，林，漁，牧
    地之開發利用所需之修築農路、開挖整地或整坡作業，其水土保持義務人應先擬
    具水土保持計畫，送請主管機關核定．．．」第十三條規定：「第八條第一項第
    五款之開發、經營或使用行為，其水土保持義務人應先擬具水土保持計畫，送請
    主管機關核定，．．．」第二十三條第二項規定：「未依第十二條至第十四條規
    定之一擬具水土保持計畫送主管機關核定而擅自開發者，除依第三十三條規定按
    次分別處罰外，主管機關應令其停工，得沒入其設施及所使用之機具，強制拆除
    及清除其工作物，．．．」第三十三條規定：「有下列情形之一者，處新臺幣六
    萬元以上三十萬元以下罰鍰：．．．二、違反第十二條至第十四條規定之一，未
    先擬具水土保持計畫或未依核定計畫實施水土保持之處理與維護者，或違反第二
    十三條規定，未在規定期限內改正或實施仍不合水土保持技術規範者。．．．前
    項各款情形之一，經繼續限期改正而不改正者或實施仍不合水土保持技術規範者
    ，按次分別處罰，至改正為止，並令其停工，．．．」。
二、本件被告以原告未先擬具水土保持計畫送主管機關核定，擅自於前揭山坡地開挖
    整地，案經被告於九十二年六月十三日現場勘查屬實，爰以其違反水土保持法第
    十三條規定，乃依同法第二十三條、第三十三條第一項第二款規定，於九十二年
    七月二日以府建四字第０九二一四九二八七００號函，裁處原告新台幣三十萬元
    罰鍰，令限期改正；並應於挖填地表儘速恢復農業使用、實施造林及實施全面植
    生復舊、並須於本處分書收受之日起二十日內，完成植生覆蓋率達百分之七十以
    上（說明二指定改正事項三）；原告不服，提起訴願，經訴願決定「原處分關於
    命訴願人應於挖填地表儘速恢復農業使用、實施造林及實施全面植生復舊、並須
    於本處分書收受之日起二十日內，完成植生覆蓋率達百分之七十以上部分撤銷；
    其餘部分之訴願駁回。」，原告就訴願駁回部份不服，循序起訴意旨略以：原告
    係自耕農，約自七十五年間起，即在私有座落臺北市○○區○○段一小段五五六
    、五六一地號等地目為田、旱土地上，從事農業之開發利用，原告於自己農地上
    所設置之水池等農業設施，均早已於八十三年水土保持法頒布前即已完工，原告
    於水土保持法頒布後，並無任何開發行為，被告將原告於系爭土地上之農作整地
    行為，故意曲解為開發行為，藉口處罰原告，顯已違反法律不溯既往原則；且系
    爭土地依照原告之利用方式，才不致坍方造成危險；又行政機關行使裁量權，除
    不得逾越法定之裁量範圍，並應符合法規授權之目的，且須依照比例原則，惟觀
    原處分函內容，僅係記載原告違法情事及違犯法條，除此之外更無隻字片語論及
    原告行為違反義務之程度，以及原告行為程度與罰鍰處分間之比例關係，即逕課
    以最高額度之罰鍰，有「不為裁量」之裁量瑕疵，亦有未當云云。
三、按水土保持法第一條規定之立法目的：「為實施水土保持之處理與維護，以保育
    水土資源，涵養水源，減免災害，促進土地合理使用，增進國民福祉」，再綜觀
    前引同法之各規定可知，該法要求凡在該法第八條第一項所列各款地區為治理或
    經營、使用行為者，無論係農、林、漁、牧地區（例如該條項第二款規定者）或
    山坡地或森林地區（例如該條項第五款規定者），均應依該條第一項之規定「應
    經調查規劃，依水土保持技術規範實施水土保持之處理與維護」，易言之，縱非
    位於山坡地之農、林、漁、牧地區，亦應依水土保持技術規範實施水土保持之處
    理與維護。至於在山坡地及森林區內從事農、林、漁、牧地之開發利用所需之修
    築農路、開挖、整地或整坡作業，或其他開挖整地行為，其水土保持義務人更應
    先分別依同法第十二條第一項前段及第十三條第一項前段之規定擬具水土保持計
    畫，送請主管機關核定，如有擅自開發者，主管機關自得依同法第三十三條第一
    項第二款之規定處以罰鍰並令其自行拆除及清除其工作物。查系爭土地經被告於
    八十四年間依水土保持法第三條第三款規定，劃定為水土保持法之山坡地範圍，
    惟原告未先擬具水土保持計畫送主管機關核定，擅自於前揭地號土地上違規開發
    使用等行為，業經被告於八十五年十二月十八日起查報、取締，並將歷次查獲違
    規施築構造物等行為，按次分別開立處分書處分（迄九十二年七月二日共計八十
    八張，含原告不服之被告九十二年七月二日府建四字第０９２１４９２８７００
    號處分書）並限期實施改正，案經被告於九十二年六月十三日現場勘查屬實，以
    原告違反水土保持法第十三條規定，乃依同法第二十三條、第三十三條第一項第
    二款規定，於九十二年七月二日以府建四字第０九二一四九二八七００號函裁處
    各情，此為兩造所不爭之事實並有上開函、現場照片、位置圖、本院九十一年度
    訴字第三九號確定判決等附卷可稽，堪認為實。準此，本件被告於九十二年六月
    十三日現場勘查時，發現原告仍在系爭土地上施作興建鋼筋混凝土構造物（有照
    片數幀附於原處分卷可稽），因系爭土地係依水土保持法規定所公告之山坡地，
    是縱如原告主張其一切所為均為農作之用，其施作興建鋼筋混凝土構造物之行為
    ，仍該當於同法第十二條第一項所稱之在山坡地從事農地之開發利用所需之修築
    農路、開挖、整地或整坡作業，依上說明，原告既於系爭土地修築農路、開挖、
    整地或整坡作業，其自應依水土保持法第十二條第一項前段之規定，先擬具水土
    保持計畫，送請主管機關核定。是被告以原告未依歷次處分書規定停止一切非法
    開發使用行為且持續違規施工，依上揭規定處罰原告，洵屬有據。原告訴稱伊從
    事農作改良行為，設置之水池等農業設施，均早已於八十三年水土保持法頒佈前
    即已完成，原告於水土保持法頒佈後，並無任何開發行為，被告將農作整地行為
    ，曲解為開發行為，系爭土地依原告之利用方式，才不致坍方造成危險云云，尚
    難採據。
四、再按水土保持法於八十三年五月二十七日公布迄今，所規範及處罰者係以該法施
    行後水土保持義務人之治理、經營、使用行為為對象，本件原告既在九十二年六
    間仍有前述之行為，自有該法之適用，初不因原告早在該法施行前即就系爭土地
    為開發整地行為，即解免其擬具水土保持計畫書之義務，自無法律不溯及既往原
    則之適用，原告主張本件處分違法法律不溯及既往原則云云，亦非可採。
五、行政訴訟程序中，被告得否追補處分之理由？本院就該追補理由是否得予斟酌？
    按在國內行政法學上，有關行政處分理由追補之容許性，原則上係肯認在訴訟中
    容許追補處分理由【有陳敏所著「行政法總論」八十八年版第一二六○頁以下、
    刊載於月旦法學教室之李建良「行政處分的理由事後補充」一文、刊載於中原財
    經法學雜誌第九期之盛子龍「行政訴訟程序中行政處分理由追補之研究」可參】
    ，德國一九九六年修正之行政法院法第一百十四條第二段，配合其實務情勢，並
    明文規定：「行政機關於行政訴訟程序中，仍得就行政處分補充其裁量斟酌。」
    ，而我國行政法院對行政機關之高權行為，本應就一切可能之觀點進行審查（行
    政訴訟法第一百二十五條第一項及第一百八十九條第一項規定參照），行政機關
    之追補理由既有助於法院客觀事實與法律之發現，則行政機關作成處分時所持之
    理由雖不可採，但依其他理由認為合法時，行政法院亦應駁回原告之訴訟（訴願
    法第七十九條第二項：「原行政處分所憑理由雖屬不當，但依其他理由認為正當
    者，應以訴願為無理由。」之規定即顯示相同之法理）；惟於此應注意者，為行
    政機關所追補之理由，必須在作成行政處分時即已存在，且不得改變行政處分的
    性質，同時不得妨礙當事人的攻擊防禦。經查，原告未經申請核准，於前揭地號
    等土地上違規開發經營使用等行為，業經被告於八十五年十二月十八日起查報、
    取締，並將歷次查獲違規施築構造物等行為，按次分別開立處分書並限期實施改
    正，惟原告均未依限實施改正，持續違規施工，本次經被告所屬建設局人員於九
    十二年六月十三日現場查獲前開違規行為，被告陳明本件處分係斟酌考量此具體
    情事，爰本於職權續裁處法定最高額新臺幣三十萬元罰鍰；此項理由之追補，並
    未變更原處分所認定之基礎事實及援引之法條，亦未逾越原處分之範疇，對於處
    分相對人即原告之攻擊防禦，亦屬無礙；依上說明，該項理由之追補，本院自得
    審究之。是被告考量上情，處以原告法定最高度三十萬元罰鍰，尚無違誤。
六、綜上所述，原告起訴論旨，並非可採。被告依首揭規定，裁處原告罰鍰新台幣三
    十萬元，並令立即停止一切非法開發使用行為，限期改正，並無不合；訴願決定
    就該部份予以維持，亦無違誤。原告訴請撤銷，為無理由，應予駁回。
據上論結，本件原告之訴為無理由，爰依行政訴訟法第九十八條第三項前段，判決如
主文。
中　　華　　民　　國　　九十三　　　年　　　十二　　　月　　二十三　　　日
                                  臺北高等行政法院  第六庭
                                            審判長  法  官　林樹埔
      　　　　　　　　　　　　　　　　　　　　      法　官　曹瑞卿
      　　　　　　　　　　　　　　　　　　　　      法　官　許瑞助
右為正本係照原本作成。
如不服本判決，應於送達後二十日內，向本院提出上訴狀並表明上訴理由，如於本判
決宣示後送達前提起上訴者，應於判決送達後二十日內補提上訴理由書（須按他造人
數附繕本）。
中　　華　　民　　國　　九十三　　　年　　　十二　　　月　　二十三　　　日
                                                    書記官  吳芳靜
